臺灣士林地方法院民事判決　　　　　　 99年度重訴字第397號
原　　　告　陳明瀚即丁瑞華之.
訴訟代理人　侯水深律師
被　　　告　馥記山莊有限公司
法定代理人　康寶生
訴訟代理人　李紹智
　　　　　　江澄宇
　　　　　　陳勵新律師
上列當事人間給付租金等事件，本院於民國100 年10月11日言詞
辯論終結，判決如下：
    主  文
核定被告就占有原告所有如附圖所示紅色虛線範圍土地部分，自
民國九十九年六月十日起每月租金為新臺幣伍萬零陸佰陸拾肆元
。
被告應自民國九十九年六月十日起至上開租賃關係終止之日止，
按月給付原告新臺幣伍萬零陸佰陸拾肆元。
原告其餘之訴駁回。
訴訟費用由被告負擔十分之七，餘由原告負擔。
    事實及理由
甲、程序方面：
一、本件被告之法定代理人原為郭文彰，嗣變更為康寶生，有財
    政部臺灣省北區國稅局汐止稽徵所函影本1 紙在卷可稽（本
    院卷第39頁），業據康寶生於民國100 年4 月6 日具狀聲明
    承受訴訟，核與民事訴訟法第176 條之規定相符，應予准許
    。
二、按「訴狀送達後，原告不得將原訴變更或追加他訴，但有下
    列情形之一者，不在此限：二、請求之基礎事實同一者。三
    、擴張或減縮應受判決事項之聲明者。」民事訴訟法第255
    條第1 項第2 款、第3 款定有明文。查本件原告起訴時係請
    求(一)核定被告就其占有原告所有新北市淡水區（即臺北縣汐
    止市○○○段街后小段720-2 、720-105 、801-12、801-16
    、812-6 地號土地（以下合稱系爭土地）部分，自99年6 月
    4 日起，每月租金為新臺幣（下同）7 萬2100元。(二)被告應
    給付原告7 萬2100元，及自起訴狀繕本送達翌日起至清償日
    止，按年息本分之五計算之利息。(三)被告應自99年7 月4 日
    起至上開租賃關係終止之日止，按月給付原告7 萬2100元。
    (四)願供擔保，請准宣告假執行。嗣經新北市汐止地政事務所
    回覆測量之面積後，原告於100 年5 月13日具狀將訴之聲明
    變更為如後述（見乙、實體方面：一、聲明），並於100 年
    10月11日言詞辯論期日當庭表示不請求假執行，核其變更係
    基於同一之基礎事實，以及減縮應受判決事項之聲明，揆諸
    前開法條規定，自應予准許。
三、次按「訴訟繫屬中為訴訟標的之法律關係，雖移轉於第三人
    ，於訴訟無影響。但第三人如經兩造同意，得聲請代當事人
    承當訴訟。」民事訴訟法第254 條第1 項定有明文。查本件
    原告丁瑞華起訴，係依民法第425 條之1 第2 項請求本院核
    定租金數額，併依租賃之法律關係，請求被告按月給付租金
    。嗣丁瑞華於起訴後之100 年3 月25日將系爭土地全部移轉
    登記予陳明瀚，並於100 年9 月19日將起訴請求之租金債權
    移轉於陳明瀚，有系爭土地之登記第二類謄本、債權讓與契
    約書在卷可佐（本院卷第110 至114 、116 頁），嗣陳明瀚
    於100 年9 月21日具狀聲請承當訴訟，復經丁瑞華及被告同
    意（本院卷第109 、121 頁），依前開規定，應予准許。丁
    瑞華因陳明瀚之承當訴訟而脫離訴訟，但其於先前所為之訴
    訟行為效力，仍應認為及於承當訴訟人，合先敘明。
乙、實體方面：
一、原告起訴主張：系爭土地及坐落其上之門牌號碼新北市○○
    市○○路2 號建物（即新北市○○區○○段街后小段609 建
    號，下稱系爭房屋），原同屬被告所有。嗣系爭土地經本院
    強制執行拍賣，因無人應買，由原告聲明承受，原告已於99
    年6 月10日取得系爭土地之所有權，依民法第425 條之1 第
    1 項規定，推定兩造間在系爭房屋得使用期限內，有租賃關
    係，而租賃之範圍，除被告不爭執使用之附圖所示紅色實線
    之系爭土地外，應包括系爭房屋後方逾2 公尺之部分及系爭
    房屋側邊水溝外之系爭土地，即附圖所示紅色虛線範圍土地
    扣除附圖所示紅色實線範圍土地，面積689 平方公尺（0000
    -0000 ＝689 ，下稱系爭689 平方公尺土地），亦即，兩造
    間成立之租賃關係，應如附圖所示紅色虛線範圍之系爭土地
    ，面積為2111平方公尺。惟經原告發函請求被告給付租金，
    未獲被告回覆，兩造就租金之數額未能達成協議。以系爭土
    地位於大臺北地區，周邊交通發達，系爭房屋雖作為馥記山
    莊管理委員會使用，但被告於地下1 樓規劃8 個停車位，每
    月收取每個車位1000元之停車費，且原告每年繳納之地價稅
    為11萬1948元等情，則租金之數額，應以系爭土地99年1 月
    申報地價之年息百分之九計算，爰依民法第425 條之1 第2
    項規定，請求核定租金數額，併依租賃之法律關係，請求被
    告按月給付租金等語。並聲明：(一)核定被告就占有原告所有
    如附圖所示紅色虛線範圍土地部分，自99年6 月10日起每月
    租金為6 萬9663元。(二)被告應自99年6 月10日起至上開租賃
    關係終止之日止，按月給付原告6 萬9663元。
二、被告則以：被告實際使用系爭土地之範圍如附圖所示紅色實
    線，面積僅1422平方公尺，並不包括系爭689 平方公尺土地
    ，故計算租金數額時，不能將系爭689 平方公尺土地列入。
    又系爭房屋係作為馥記山莊管理委員會及社區管理中心使用
    ，該社區收取之管理費，除供日常管理費用之支出外，尚須
    用在山坡地之防護、修繕與補強，為避免排擠該社區有限經
    費之使用，應以系爭土地申報地價之年息百分之二計算租金
    數額，原告請求之數額過高等語置辯。並聲明：駁回原告之
    訴。
三、兩造不爭執之事實：
  (一)系爭土地及系爭房屋，原同屬被告所有，嗣系爭土地經本院
    98年度司執字第33051 號拍賣抵押物強制執行事件執行拍賣
    ，因無人應買，由原告聲明承受，原告於99年6 月10日取得
    本院核發之權利移轉證書而取得系爭土地之所有權，有系爭
    土地異動索引、土地及建物登記第二類謄本、不動產權利移
    轉證書影本附卷可佐（本院99年度湖簡調字第357 號卷〈下
    稱湖簡調卷〉第9至30頁）。
  (二)系爭房屋係作為馥記山莊管理委員會及社區管理中心使用，
    系爭房屋之地下1 樓規劃8 個停車位，被告曾每月收取每個
    車位1000元之停車費。另原告繪製之占用圖所記載之系爭土
    地上，設置有植栽樹木、駁坎、花圃、水塔、人造魚池、階
    梯、步道、路燈、停車位，並埋設水管、電線等設施，被告
    曾自承均由被告占有使用，有原告繪製之占用圖及言詞辯論
    筆錄附卷可參（湖簡調卷第57頁、本院卷第18頁背面）。
  (三)系爭土地為山坡地保育區之丙種建築用地，99年1 月之申報
    地價均為每平方公尺4400元，系爭土地99年之地價稅合計為
    11萬1948元，有土地第二類謄本、99年度地價稅課稅土地清
    單影本附卷可憑（湖簡調卷第26至30頁、本院卷第73頁）。
  (四)被告確實占有使用如附圖所示紅色實線部分之系爭土地。
  (五)系爭房屋位於馥記山莊之社區內，如搭乘社區巴士至捷運站
    約15至20分鐘，系爭房屋後方花圃與駁坎相接，花圃左側無
    通道往下，面對系爭房屋右側階旁圍牆之高度為140 公分，
    系爭房屋左側有人造魚池，旁有6 個停車位，有本院勘驗測
    量筆錄在卷足佐（本院卷第27頁背面）。
  (六)新北市汐止地政事務所100 年3 月21日複丈成果圖（即附圖
    ）所示兩造各自主張占用之範圍及面積。
四、兩造之爭點：
  (一)被告就兩造間成立之租賃關係，使用之系爭土地面積若干？
  (二)原告得請求被告給付之租金數額若干？
五、得心證之理由：
  (一)按「土地及其土地上之房屋同屬一人所有，而僅將土地或僅
    將房屋所有權讓與他人，或將土地及房屋同時或先後讓與相
    異之人時，土地受讓人或房屋受讓人與讓與人間或房屋受讓
    人與土地受讓人間，推定在房屋得使用期限內，有租賃關係
    。其期限不受第449 條第1 項規定之限制。前項情形，其租
    金數額當事人不能協議時，得請求法院定之。」民法第425
    條之1 定有明文。該條所稱「推定在房屋得使用期限內，有
    租賃關係」，在土地及其土地上之房屋同屬一人所有，而僅
    將土地所有權讓與他人之情形時，係推斷土地受讓人應默許
    讓與人（即房屋所有人）繼續使用土地，但讓與人應支付租
    金，故租賃關係之土地範圍，即應以房屋所有人原本利用房
    屋之正常使用範圍為斷，並非僅限房屋坐落之基地，以兼顧
    土地受讓人及房屋所有人之權益。查本件被告確實占有使用
    如附圖所示紅色實線部分之系爭土地，已如前述，故於原告
    99年6 月10日取得系爭土地所有權之日起，兩造成立之租賃
    關係所使用之範圍，至少應包括該部分土地，應無爭議。雖
    被告辯稱：伊未占有使用系爭689 平方公尺土地云云。然查
    ，依被告不爭執之原告繪製之占用圖可知，系爭689 平方公
    尺土地上存有植栽樹木、駁坎、花圃、路燈，人造魚池、並
    埋設水管、電線等設施（湖簡調卷第57頁），而被告前於99
    年12月15日本院言詞辯論期日亦自承上開設施均由被告占有
    使用（本院卷第18頁背面），自堪認系爭689 平方公尺土地
    為被告原本利用系爭房屋之正常使用範圍，其事後翻異前詞
    而為上開辯解，尚難採信。故原告主張兩造於99年6 月10日
    成立之租賃關係，被告使用之系爭土地面積，應如附圖所示
    紅色虛線範圍土地，面積共計2111平方公尺，即屬有據。
  (二)按「城市地方房屋之租金，以不超過土地及其建築物申報總
    價額年息百分之十為限。」土地法第97條第1 項定有明文，
    然該條關於約定最高租額之限制，僅限於城市地方供住宅使
    用之房屋有其適用，此觀諸同法第94條第1 項及第96條均係
    有關「自住」之規定即可推知。至供營業用之房屋，承租人
    得以營商而享受商業上之特殊利益，非一般供住宅用之房屋
    可比，所約定之租金，自不受土地法第97條規定之限制（最
    高法院94年度第2 次民事庭會議決議參照）。查系爭房屋係
    作為馥記山莊管理委員會及社區管理中心使用，並非作為住
    宅使用之房屋，雖無土地法第97條規定之限制。然按租金之
    核定，須斟酌基地之位置、工商繁榮程度、使用人利用基地
    之經濟價值、所受利益等情事以為決定。本院斟酌系爭房屋
    位於馥記山莊之社區內，如搭乘社區巴士至捷運站約15至20
    分鐘，交通尚稱方便，又被告使用之系爭土地面積共計2111
    平方公尺，其中系爭房屋係作為馥記山莊管理委員會及社區
    管理中心使用，地下1 樓規劃8 個停車位，被告曾每月收取
    每個車位1000元之停車費，其餘之使用範圍上為植栽樹木、
    駁坎、花圃、水塔、人造魚池、階梯、步道、路燈、停車位
    、水管、電線等設施，均是基於社區管理之整體性利益所為
    之利用，而系爭土地為山坡地保育區之丙種建築用地，99年
    1 月之申報地價均為每平方公尺4400元，99年之地價稅合計
    為11萬1948元，以及本件經送請不動產估價師鑑定系爭土地
    自96年6 月起每平方公尺每月之合理租金為24元等情，有柏
    登不動產估價師事務所100 年8 月9 日100 柏字第08009 號
    函檢送之估價報告書在卷可憑，本院認系爭土地自96年6 月
    起每平方公尺每月之合理租金為24元，應屬適當。至於原告
    主張估價過低，以及被告辯稱估價過高云云，均未見兩造具
    體提出上開估價有何不實之證明，均不足採。另被告辯稱核
    定之租金數額如太高，會排擠社區有限經費之使用云云。然
    查，本件被告為馥記山莊有限公司，而非馥記山莊管理委員
    會，自難以管理費是否足以支應乙節，作為抗辯租金數額過
    高之理由，故被告此部分之辯解，亦不足採信。因此，兩造
    間於99年6 月10日成立之租賃關係，其每個月之租金數額應
    為5 萬0664元（2111*24 ），原告依租賃之法律關係，請求
    被告按月給付5 萬0664元，為有理由。
六、綜上所述，原告依民法第425 條之1 第2 項規定及租賃之法
    律關係，請求核定被告就占有原告所有如附圖所示紅色虛線
    範圍土地部分，自99年6 月10日起每月租金為5 萬0664元，
    併請求被告應自99年6 月10日起至上開租賃關係終止之日止
    ，按月給付原告5 萬0664元，均有理由，應予准許。原告逾
    此之請求為無理由，應予駁回。
七、據上論結，本件原告之訴為一部有理由，一部無理由，依民
    事訴訟法第79條，判決如主文。
中    華    民    國    100   年    11    月    11    日
                  民事第二庭  法  官  林政佑
以上正本證明與原本無異。
如對本判決上訴，應於判決送達後20日內向本院提出上訴狀；若
委任律師提起上訴者，應一併繳納上訴審裁判費，否則本院得不
命補正逕行駁回上訴。
中    華    民    國    100   年    11    月    18    日
                              書記官  莊達宏